臺灣高等法院臺南分院民事判決　九十一年度上字第一六○號　Ｊ
　　　上　訴　人　　甲　○　○.
　　　兼訴訟代理人　乙　○　○.
　　　法定代理人　　丁　○　○.
　　　訴訟代理人　　丙　○　○.
右當事人間請求撤銷所有權移轉登記事件，上訴人對於中華民國九十一年七月二十三
台灣雲林地方法院第一審判決（九十一年度重訴字第六九號）提起上訴，本院判決如
左：
　　　主　　文
上訴駁回。
第二審訴訟費用由上訴人負擔。
　　　事　　實
甲、上訴人方面：
一、聲明：(一)原判決廢棄。(二)被上訴人在第一審之訴駁回。(三)第一、二審訴訟費用由
    被上訴人負擔。
二、陳述：除與原判決記載相同者，茲引用之外，補稱：
  (一)系爭不動產，原屬上訴人乙○○大哥廖振福所有，民國（下同）六十二年一月十
    一日以買賣名義登記上訴人甲○○名下，未登記於乙○○名下係為規避六十二年
    二月六日公佈之遺產及贈與稅法所課徵之贈與稅（按依該法規定，三親等內之移
    轉視同贈與），系爭不動產一直由乙○○耕作，應屬乙○○娘家所贈與之特有財
    產。
  (二)債權人得依民法第二百四十四條行使撤銷權，以其債權於債務人為詐害行為時，
    業已存在者為限，若債務人為詐害行為時，其債權尚未發生，自不許其時尚非債
    權人之人，於嗣後取得債權時，溯及行使撤銷權（最高法院六十二年台上字第二
    六０九號判例意旨參照）。本件被上訴人於九十年十月廿四日由原審以九十年促
    字第一五四四七、一五四四八號核發支付命令確定在案，而上訴人間於九十年六
    月十八日即將系爭土地回復登記為原來所有權人乙○○所有，依前開判例意旨，
    被上訴人自無行使撤銷權之餘地。
  (三)上訴人甲○○於八十八年六月十四日，提供坐落雲林縣西螺鎮○○段九八四地號
　　，面積一九五九平方公尺之農地（公告現值新台幣（下同）二百三十五萬八百元
　　），為訴外人李廷超向被上訴人借款之擔保，並設定最高限額四百二十萬元之抵
　　押權，實際借款三百五十萬元；八十九年六月十七日，復以坐落雲林縣西螺鎮○
　　○段二一七地號土地應有部分二分之一（公告現值七十五萬九千三百五十元）暨
　　其地上物即建號九四號房屋（課稅現值四十九萬二千五百元），為訴外人李廷超
　　向被上訴人借款之擔保，並設定最高限額四百五十萬元之抵押權，實際借款三百
　　七十五萬元。上訴人既願提供前開不動產作為向被上訴人借款之擔保，即無詐害
　　被上訴人債權之思維。況不動產之市價，絕對高於公告現值及課稅現值，且尚有
　　訴外人李廷超暫未收回之貨款二百八十九萬九千四百五十元，總計足以清償被上
　　訴人之債權，上訴人等自無詐害被上訴人債權之必要。
三、證據：援用第一審所提證據。
乙、被上訴人方面：
一、聲明：(一)上訴駁回。(二)第二審訴訟費用由上訴人負擔。
二、陳述：與原判決記載相同，予以引用。
三、證據：援用第一審所提證據。
    理    由
一、被上訴人於原審起訴主張：上訴人甲○○於八十八年六月十七日及八十九年六月
　　十七日，先後應邀為訴外人李廷超之連帶保證人，由李廷超向被上訴人借得七百
　　萬元，惟李廷超借得該款項後，嗣後即未依約清償本息，累計積欠被上訴人本金
　　六百八十九萬一千七百七十三元、利息及違約金未付，經被上訴人聲請原審法院
　　核發支付命令確定在案。上訴人甲○○於上開連帶保證債務成立後，竟於九十年
　　六月十八日，將原判決附表所示不動產（以下簡稱系爭不動產）無償贈與其配偶
　　即上訴人乙○○，影響被上訴人之債權。按債務人所為無償行為，有損及債權人
　　債權者，債權人得聲請法院撤銷之，民法第二百四十四條第一項定有明文，為此
　　提起本訴等語。
二、上訴人則以：上訴人甲○○為支持其子即訴外人李廷超經營事業，確於八十八年
    六月十四日，提供坐落雲林縣西螺鎮○○段九八四地號、面積一九五九平方公尺
    之農地；八十九年六月十七日提供雲林縣西螺鎮○○段二一七地號土地，應有部
    分二分之一暨其地上建物即建號九四號房屋，擔保李廷超向被上訴人借款，並分
　　別設定本金最高限額四百二十萬元及四百五十萬元之抵押權，上訴人甲○○並擔
　　任連帶保證人。上訴人甲○○雖將系爭不動產過戶與上訴人乙○○名義，惟並無
　　詐害被上訴人債權之行為，因系爭不動產原本係屬上訴人乙○○大哥廖振福名義
　　所有，於六十二年一月十七日，以買賣名義移轉登記與上訴人甲○○，實際上該
　　不動產係上訴人乙○○娘家贈與之嫁妝，為上訴人乙○○之特有財產，因上訴人
　　乙○○已年老，為求將來之保障，上訴人甲○○乃於九十年六月十八日以贈與名
　　義回復登記為上訴人乙○○名義所有。至於上訴人甲○○所保證訴外人李廷超之
　　借款債務雖未全數清償，惟被上訴人應可實行抵押權以求償，其怠於行使權利，
　　竟以抵押之不動產，不足清償其債權，提起本件訴訟，並無理由置辯。
三、被上訴人起訴主張：上訴人甲○○於八十八年六月十七日及八十九年六月十七日
　　，先後應邀為訴外人李廷超之連帶保證人，李廷超共向被上訴人借得七百萬元（
　　二百五十萬元、一百萬元、五十萬元及三百萬元），惟李廷超借得該款項後，嗣
　　未依約清償本息，累計積欠被上訴人本金六百八十九萬一千七百七十三元、利息
　　及違約金未付，經被上訴人聲請原審法院核發支付命令確定在案。上訴人甲○○
　　於上開連帶保證債務成立後，於九十年六月十八日，將系爭不動產無償贈與其配
　　偶即上訴人乙○○並辦理移轉登記完竣各情，為上訴人所不爭，並據被上訴人提
　　出借據影本四紙、授信約定書影本四紙、土地登記簿謄本、支付命令確定證明書
　　影本二紙等物為證，並有雲林縣西螺地政事務所九十一年六月十一日雲西地一字
　　第０９１０００３６２８號函附系爭不動產登記申請書可證，被上訴人上開主張
　　堪信真實。
四、本案應審究者，厥在上訴人所為之上開贈與行為是否有害及被上訴人之債權？按
    「債務人所為之無償行為，有害及債權者，債權人得聲請法院撤銷之。」民法第
    二百四十四條第一項定有明文。又「債權人之債權，因債務人之行為，致有履行
    不能或困難之情形者，即應認有損害於債權人之權利。故在特定債權，倘債務人
    所為之無償行為，有害及債權者，債權人即得行使民法第二百四十四條第一項之
    撤銷權，以保全其債權。」並有最高法院六十九年度台上字第一三０二號判決可
    稽。查本件上訴人甲○○為訴外人李廷超之連帶保證人，李廷超積欠被上訴人上
    開債務尚未清償，業如上述，依民事保證責任，被上訴人原得就連帶保證人即上
    訴人甲○○所有之財產求償，惟上訴人甲○○竟將系爭不動產贈與上訴人乙○○
    ，顯使被上訴人對上訴人甲○○之追償受到妨礙，被上訴人主張已損及債權，應
    堪採信。從而，被上訴人依民法第二百四十四條第一項規定，請求撤銷上訴人甲
    ○○將系爭不動產贈與上訴人乙○○之債權行為及物權行為（即所有權移轉登記
    ）撤銷，於法有據，應予准許。又撤銷權，兼具形成權及請求權性質，除得撤銷
    債務人所為之損害債權行為外，苟債務人已履行該損害債權行為內容時，債權人
    並得請求受益人回復原狀。是被上訴人併請求上訴人乙○○應將系爭不動產所有
    權移轉登記予以塗銷，亦無不合。
五、至於上訴人甲○○辯稱伊仍有下列不動產：（１）、雲林縣西螺鎮○○段九八四
　　號農地，面積一九五九平方公尺。（２）、雲林縣西螺鎮○○段二一七號建地，
　　面積三０三．七四平方公尺，應有部分二分之一；地上建物即雲林縣西螺鎮○○
　　路四十二號，面積二七四．七九平方公尺。（３）、雲林縣西螺鎮○○段一三八
　　四號土地面積一九六三．五平方公尺，被上訴人依法可行使權利受償云云。經查
　　上訴人甲○○所有雲林縣西螺鎮○○段九八四號農地，面積一九五九平方公尺，
　　公告地價每平方公尺一千一百元，總價二百十五萬四千九百元；另雲林縣西螺鎮
　　○○段二一七號建地，面積三０三．七四平方公尺，應有部分二分之一，每平方
　　公尺五千元，價值七十五萬九千三百五十元；地上建物即雲林縣西螺鎮○○路四
　　十二號，面積二七四．七九平方公尺，課稅現值四十九萬二千五百元。另雲林縣
　　西螺鎮○○段一三八四號田地面積一九六三．五平方公尺，每平方公尺一千六百
　　元，總價三百十四萬一千六百元，全部資產價值共六百五十四萬八千三百五十元
　　，惟其中雲林縣西螺鎮○○段二一七號建地部分，另有台灣佳通國際股份有限公
　　司設定最高限額六百萬元之第二順位抵押權（原審卷第８２、８３頁）並聲請假
　　扣押在案，依上說明，上訴人甲○○資產顯不足以清償上開保證債務（本金六百
　　八十九萬一千七百七十三元及利息、違約金等）。
六、上訴人另辯稱系爭不動產，原屬上訴人乙○○娘家大哥廖振福所有，於六十二年
    一月十七日，以買賣名義移轉登記與上訴人甲○○，實際上該不動產為上訴人乙
    ○○娘家贈與之嫁妝，應為上訴人乙○○之特有財產，故於九十年六月十八日以
    贈與名義回復登記與上訴人乙○○名義云云。惟查，系爭不動產係於六十二年一
    月十七日，以買賣原因，由訴外人廖振福名義移轉登記與上訴人甲○○，此有土
    地登記簿謄本記載可按，依上揭土地登記資料記載以觀，上訴人甲○○係於六十
    二年一月十七日以「買賣」原因而取得系爭不動產，並不能證明訴外人廖振福有
    贈與之情事。況上訴人甲○○與乙○○二人於五十三年三月結婚，系爭不動產則
    於六十二年一月十七日始移轉登記與甲○○，時空相隔十年之久，亦與嫁妝係於
    女子出嫁同時贈與之本省習俗不合，是上訴人二人所辯系爭不動產屬上訴人乙○
    ○之嫁妝，為乙○○之特有財產等情，洵不足採。證人廖歐吉即上訴人乙○○之
    母親於原審雖證稱：「．．乙○○結婚時，當時沒有很多聘金．．．我沒什麼錢
    給她（指乙○○），我問她大哥是否一塊地（指原判決附表所示不動產）給她好
    嗎，她大哥同意後就給一塊地，現在土地我女兒（指乙○○）在耕作」云云。惟
    查系爭不動產倘係廖振福贈與上訴人乙○○，於上訴人乙○○出嫁當時直接移轉
    即可，為何相隔十年後始以「買賣」為原因移轉登記，且非直接登記與上訴人乙
    ○○名義，顯與常情相違，證人廖歐吉所為證言，應係迴護之詞，不足採信。
七、綜上所述，被上訴人主張上訴人甲○○與乙○○間就系爭不動產所為移轉登記，
　　係無償行為，有害及被上訴人對上訴人甲○○之債權，請求撤銷上開所有權移轉
　　登記行為，並將上訴人乙○○所有名義予以塗銷，為有理由，原審予以准許，經
　　核並無違誤，上訴意指摘原判決不當，求為廢棄改判，非有理由，應予駁回。
八、本案事證已臻明確，兩造其餘攻擊、防禦方法及舉證，核與判決認定基礎無涉，
　　爰毋庸逐一論述，併此敘明。
據上論結，本件上訴為無理由，依民事訴訟法第四百四十九條第一項、第七十八條判
決如主文。
中　　　華　　　民　　　國　　九十一　　年　　　十　　　月　　二十二　　日
　　　　　　　　　　　　　　　　　　臺灣高等法院臺南分院民事第四庭
~B1審判長法官　林　　金　　村
~B2　　　法官　徐　　財　　福
~B3　　　法官　曾　　平　　杉
右為正本係照原本作成。
如對本判決上訴，須於判決送達後二十日內向本院提出上訴狀，未表明上訴理由者，
應於上訴後二十日內向本院提出理由書。
中　　　華　　　民　　　國　　九十一　　年　　　十　　　月　　二十四　　日
~B法院書記官　葉　　秀　　珍
